ACORDAO-COMPLETO-2423690

ACÓRDÃO 10179/2020 ATA 33/2020 - SEGUNDA CÂMARA

VISTOS, relatados e discutidos estes autos de concessão da pensão civil instituída por Mário Souza Couto Barbosa, ex-servidor do Conselho Nacional de Desenvolvimento Científico e Tecnológico, em favor de Maria Inês Campolina Barbosa, na condição de filha inválida, maior de 21 anos de idade, submetido eletronicamente, para fim de registro, à apreciação do Tribunal de Contas da União (TCU) , de acordo com o art. 71, inciso III, da Constituição Federal;
	ACORDAM os Ministros do Tribunal de Contas da União, reunidos em Sessão da Segunda Câmara, diante das razões expostas pelo Relator, com fundamento nos artigos 71, inciso III, da Constituição Federal de 1988; 1º, inciso V, e 39, inciso II, da Lei 8.443/1992; 1º, inciso VIII, 259, inciso II, 260, § 1º, e 262, § 2º, do Regimento Interno/TCU, em:
	9.1. considerar ilegal, negando-lhe registro, o ato de concessão da pensão civil instituída por Mário Souza Couto Barbosa (CPF: XXX.005.236-XX) em favor da beneficiária Maria Inês Campolina Barbosa (CPF: XXX.502.436-XX) , em razão das seguintes irregularidades: a)  existência de prova contrária à presunção de dependência econômica da beneficiária em relação ao instituidor; b) percepção concomitante das vantagens de quintos e "opção"; e c)  percepção cumulativa de mais de 2 (duas) pensões por morte do servidor;
9.2. dispensar o ressarcimento das quantias indevidamente recebidas de boa-fé, consoante o disposto no Enunciado nº 106 da Súmula de Jurisprudência deste Tribunal;
9.3. determinar ao Conselho Nacional de Desenvolvimento Científico e Tecnológico que, nos termos do art. 262, caput, do Regimento Interno do TCU, e art. 4º, inciso I, da Resolução-TCU 315/2020:
9.3.1. abstenha-se de realizar o pagamento concomitante das vantagens de quintos e "opção", no prazo de 15 (quinze) dias, contado a partir da ciência dessa deliberação, sujeitando-se a autoridade administrativa omissa à responsabilidade solidária;
9.3.2. comunique à beneficiária acerca do teor deste Acórdão, alertando-a de que o efeito suspensivo proveniente da interposição de eventuais recursos junto ao TCU não a eximirá da devolução dos valores percebidos indevidamente após sua notificação, caso os recursos não sejam providos;
9.3.3. emita e disponibilize no sistema e-Pessoal, no prazo de 30 (trinta) dias, novo ato de concessão, escoimado da irregularidade apontada, nos termos do art. 262, § 2º, do Regimento Interno do TCU.

Concessão da pensão civil instituída por Mário Souza Couto Barbosa, ex-servidor do Conselho Nacional de Desenvolvimento Científico e Tecnológico, em favor de Maria Inêes Campolina Barbosa, na condição de filha inválida, maior de 21 anos de idade, submetido eletronicamente, para fim de registro, à apreciação do Tribunal de Contas da União (TCU), de acordo com o art. 71, inciso III, da Constituição Federal.

Segunda Câmara

Conselho Nacional de Desenvolvimento Científico e Tecnológico.

3. Interessados/Responsáveis:
3.1. Interessado: Maria Inês Campolina Barbosa (XXX.502.436-XX).

13.1. Ministros presentes: Ana Arraes (Presidente), Augusto Nardes, Aroldo Cedraz (Relator) e Raimundo Carreiro.
13.2. Ministros-Substitutos presentes: Marcos Bemquerer Costa e André Luís de Carvalho.

ACORDAO-COMPLETO-2466920

Acórdão 7338/2021 - Segunda Câmara

AROLDO CEDRAZ

Transcrevo, a seguir, a instrução subscrita pelo Auditor Federal de Controle Externo à peça 10, a qual contou com o endosso do corpo diretivo da Secretaria de Fiscalização de Pessoal (Sefip) (peça 11) :
"INTRODUÇÃO
1.	Trata-se do ato inicial de concessão da pensão civil instituída por Mário Souza Couto Barbosa (CPF: XXX.005.236-XX) , ex-servidor do Conselho Nacional de Desenvolvimento Científico e Tecnológico.
2.	O ato foi submetido, para fim de registro, à apreciação do Tribunal de Contas da União (TCU) , de acordo com o art. 71, inciso III, da Constituição Federal. O cadastramento e a disponibilização ao TCU ocorreram por intermédio do Sistema de Apreciação e Registro de Atos de Admissão e Concessões, na forma dos arts. 2º, caput e incisos I a VI, e 4º, caput, da Instrução Normativa - TCU 78/2018.
3.	Ao benefício pensional habilitou-se Maria Inês Campolina Barbosa (CPF: XXX.502.436-XX) , na condição de filha inválida, maior de 21 anos de idade.
HISTÓRICO
4.	O ato em exame, cuja data de vigência é 20/8/2018, foi disponibilizado ao TCU em 3/3/2020. Cuida-se de ato de alteração da concessão, embora tenha sido erroneamente cadastrado como ato inicial. O ato inicial da concessão, que tinha como beneficiária a viúva do ex-servidor, Maria Campolina Barbosa (CPF: XXX.321.751-XX) , foi apreciado no TC Processo 006.871/2011-9, com exame de mérito prejudicado, por perda de objeto, em razão do falecimento da beneficiária.
5.	O ato de alteração ora examinado foi autuado em cumprimento de determinação constante do Acórdão 1116/2020-TCU-Primeira Câmara, de relatoria do Ministro-Substituto Augusto Sherman Cavalcanti, que, ao considerar prejudicado, por perda de objeto, o exame de mérito do ato inicial de concessão da pensão civil instituída pelo ex-servidor, determinou o exame do ato de alteração, haja vista a existência de possível irregularidade na habilitação da beneficiária Maria Inês Campolina Barbosa (peça 3) .
EXAME TÉCNICO
6.	O ex-servidor Mário Souza Couto Barbosa (CPF: XXX.005.236-XX) , aposentado voluntariamente em 12/7/1994, com proventos proporcionais, com amparo no art. 40, III, "d", da Constituição Federal de 1988 (redação original) , faleceu em 15/7/2002, razão pela qual a beneficiária da pensão faz jus à paridade de vencimentos com os servidores ativos.
7.	O ato de concessão em comento foi disponibilizado no e-Pessoal trazendo anexo o laudo expedido por Junta Médica Oficial, que faz prova da precedência da invalidez da beneficiária Maria Inês Campolina Barbosa ao óbito do ex-servidor.
8.	Entretanto, constatou-se que quando da instituição do benefício pensional a interessada já percebida proventos de aposentadoria junto à Fundação Universidade de Brasília, conforme se verifica em contracheque acostado à peça 5. Com efeito, a interessada percebe proventos de aposentadoria desde 25/11/1994, ou seja, data anterior ao óbito do ex-servidor, razão pela qual entende-se afastada a presunção de dependência econômica, requisito necessário à habilitação na condição de filho inválido, maior de 21 anos, restando, por conseguinte, eivada de vício a concessão de pensão civil aqui examinada (Precedente: Acórdão 2352/2020-TCU-Primeira Câmara, de relatoria do Ministro Bruno Dantas) .
Pagamento cumulativo das vantagens de quintos e "opção"
9.	Em consulta ao contracheque do instituidor (peça 4) , verifica-se o pagamento concomitante das vantagens de quintos e "opção".
10.	Cumpre reportar que o recebimento de parcela "opção" de forma concomitante com quintos/décimos contraria a jurisprudência desta Corte de Contas, proferida nos Acórdão 2988/2018-TCU-Plenário, Ministra-Relatora Ana Arraes, e 1599/2019-TCU-Plenário, Ministro-Relator Benjamin Zymler. Segue transcrição do Sumário do Acórdão 2988/2018-TCU-Plenário:
SUMÁRIO: REPRESENTAÇÃO. PROCESSO CONSTITUÍDO EM CUMPRIMENTO A DETERMINAÇÃO DESTA CORTE. PAGAMENTO DE FUNÇÃO COMISSIONADA A SERVIDOR APOSENTADO. POSSIBILIDADE DE OPÇÃO, DESDE QUE NÃO CUMULATIVA COM QUINTOS/DÉCIMOS/VPNI, PARA AQUELES QUE, ATÉ 18/01/1995, TENHAM SATISFEITO OS PRESSUPOSTOS TEMPORAIS. CONVERSÃO EM VANTAGEM PESSOAL PARA IMPEDIR DESCENSO REMUNERATÓRIO. ARQUIVAMENTO.
11.	Assim, considerando o pagamento concomitante das vantagens de quintos e "opção", resta evidenciada, também sob esse aspecto, a ilegalidade do ato de concessão em exame.
Acumulação de mais de duas pensões por morte
12.	Constatou-se no presente feito que a beneficiária percebe cumulativamente 3 (três) pensões civis e 1 (uma) aposentadoria. Além da pensão civil instituída pelo ex-servidor junto ao Conselho Nacional de Desenvolvimento Científico e Tecnológico (CNPq) , objeto do presente feito, a interessada também percebe 2 (duas) pensões instituídas pelo ex-servidor junto à Universidade Federal de Minas Gerais. Ademais, a beneficiária percebe ainda proventos de aposentadoria do cargo de Técnico de Assuntos Educacionais da Fundação Universidade de Brasília. Conforme registros constantes do Siape e do Sisac, cuida-se de aposentadoria por invalidez, com data de vigência em 25/11/1994.
13.	As atuais fichas financeiras das pensões instituídas junto à Universidade Federal de Minas Gerais constam das peças 6 e 7; as referentes à pensão instituída junto ao CNPq consta da peça 4; e a que se refere à aposentadoria da interessada junto à Universidade de Brasília consta da peça 5.
14.	Consoante estabelece o art. 225 da Lei 8.112/1990, é vedada a percepção cumulativa de mais de duas pensões por morte do servidor. Assim, considerando que no caso ora examinado verifica-se a percepção concomitante de 3 (três) pensões civis, entende-se que o ato de concessão incluído neste feito resta eivado de mácula, cabendo proposta pela ilegalidade dessa concessão de pensão civil.
15.	Entretanto, não obstante a irregularidade acima apontada, consta do e-Pessoal, anexada ao ato de concessão inicial de número 79408/2018 (TC Processo 009.553/2020-7) , cópia de decisão judicial proferida pelo Juízo da 9ª Vara Federal Cível da Seção Judiciária do Distrito Federal, nos autos do Processo 1014303-89.2018.4.01.3400, que deferiu pedido de tutela de urgência para determinar que a Universidade Federal de Minas Gerais (UFMG) e o Conselho Nacional de Desenvolvimento Científico e Tecnológico (CNPq) implantassem em favor da interessada os benefícios de pensão por morte, na condição de filha inválida do servidor falecido Mário Souza Couto Barbosa, devendo o abate-teto ser considerado individualmente sobre cada benefício. A referida decisão deixou ainda assentado que não há previsão legal para exigência de dependência econômica da beneficiária da pensão em relação ao instituidor.
16.	Em vista do acima expendido, e observada a independência entre as instâncias judicial e administrativa, propõe-se considerar ilegal, para fim de registro, o ato de concessão constante deste processo, em razão das seguintes irregularidades: a)  existência de prova contrária à presunção de dependência econômica da beneficiária em relação ao instituidor; b) percepção concomitante das vantagens de quintos e "opção", cabendo determinação no sentido de fazer cessar o pagamento da vantagem ora impugnada; e c)  percepção cumulativa de mais de 2 (duas) pensões por morte do servidor. No que ser refere à percepção de mais de 2 (duas) pensões por morte do servidor, considerando que constou da proposta de encaminhamento do TC Processo 009.553/2020-7 determinação à Sefip para que encaminhe ao Departamento de Assuntos Extrajudiciais da Advocacia Geral da União (AGU) e à Conjur/TCU as informações necessárias ao acompanhamento do Processo 1014303-89.2018.4.01.3400, que tramita perante o Juízo da 9ª Vara Federal Cível da Seção Judiciária do Distrito Federal, entende-se despicienda a formulação de proposta no mesmo sentido no presente feito.
17.	Cumpre observar que, não havendo decorrido o prazo de 5 (cinco) anos desde o ingresso do ato de concessão nesta Corte de Contas, não há a necessidade de se instalar o contraditório, consoante entendimento firmado no Acórdão 587/2011-TCU-Plenário, de relatoria do Ministro Valmir Campelo.
18.	Por derradeiro, registre-se que a análise do presente feito observou o regramento inscrito na Resolução TCU 315/2020.
CONCLUSÃO
19.	Diante do acima apresentado, propõe-se considerar ilegal, para fim de registro, o ato de alteração de concessão de pensão civil constante deste processo, em razão das seguintes irregularidades: a)  existência de prova contrária à presunção de dependência econômica da beneficiária em relação ao instituidor; b) percepção concomitante das vantagens de quintos e "opção", cabendo determinação no sentido de fazer cessar o pagamento da vantagem ora impugnada; e c)  percepção cumulativa de mais de 2 (duas) pensões por morte do servidor. No que ser refere à percepção de mais de 2 (duas) pensões por morte do servidor, considerando que constou da proposta de encaminhamento do TC Processo 009.553/2020-7 determinação à Sefip para que encaminhe ao Departamento de Assuntos Extrajudiciais da Advocacia Geral da União (AGU) e à Conjur/TCU as informações necessárias ao acompanhamento do Processo 1014303-89.2018.4.01.3400, que tramita perante o Juízo da 9ª Vara Federal Cível da Seção Judiciária do Distrito Federal, entende-se despicienda a formulação de proposta no mesmo sentido no presente feito.
PROPOSTA DE ENCAMINHAMENTO
20.	Ante o exposto, e de conformidade com o preceituado nos artigos 71, III, da Constituição Federal de 1988; 1º, V, e 39, II, da Lei 8.443/1992; 1º, VIII, 259, II, 260, § 1º, e 262, § 2º, do Regimento Interno/TCU, propõe-se:
20.1	considerar ilegal, negando-lhe registro, o ato de alteração da concessão da pensão civil instituída por Mário Souza Couto Barbosa (CPF: XXX.005.236-XX) em favor da beneficiária Maria Inês Campolina Barbosa (CPF: XXX.502.436-XX) , em razão das seguintes irregularidades: a)  existência de prova contrária à presunção de dependência econômica da beneficiária em relação ao instituidor; b) percepção concomitante das vantagens de quintos e "opção", cabendo determinação no sentido de fazer cessar o pagamento da vantagem ora impugnada; e c)  percepção cumulativa de mais de 2 (duas) pensões por morte do servidor.
20.2	dispensar o ressarcimento das quantias indevidamente recebidas, presumida a boa-fé, consoante o disposto no Enunciado 106 da Súmula de Jurisprudência do TCU;
20.2.1	determinar ao Conselho Nacional de Desenvolvimento Científico e Tecnológico que, nos termos do art. 262, caput, do Regimento Interno do TCU, e art. 4º, inciso I, da Resolução TCU 315/2020:
a) abstenha-se de realizar o pagamento concomitante das vantagens de quintos e "opção", no prazo de 15 (quinze) dias, contado a partir da ciência dessa deliberação, sujeitando-se a autoridade administrativa omissa à responsabilidade solidária;
b) comunique à beneficiária acerca do teor deste Acórdão, alertando-a de que o efeito suspensivo proveniente da interposição de eventuais recursos junto ao TCU não a eximirá da devolução dos valores percebidos indevidamente após sua notificação, caso os recursos não sejam providos;
c) emita e disponibilize no sistema e-Pessoal, no prazo de 30 (trinta) dias, novo ato de concessão, escoimado da irregularidade apontada, nos termos do art. 262, § 2º, do Regimento Interno do TCU; e
d) encaminhe ao Tribunal o comprovante de que a interessada tomou ciência do inteiro teor desta deliberação."
2.	Em linha com o parecer da unidade instrutiva, o representante do Ministério Público junto ao TCU lançou o seguinte parecer aos autos (peça 12) :
"Trata-se da apreciação, para fins de registro, de ato de concessão de pensão civil, emitido pelo Conselho Nacional de Desenvolvimento Científico e Tecnológico.
A Secretaria de Fiscalização de Pessoal (Sefip) , em pareceres uniformes às peças 10 e 11, propõe a ilegalidade do referido ato, em razão das seguintes irregularidades: existência de prova contrária à presunção de dependência econômica da beneficiária em relação ao instituidor; percepção concomitante das vantagens denominadas Quintos e Opção; e por a beneficiária perceber cumulativamente mais de 2 (duas) pensões por morte.
De fato, no que se refere à dependência econômica da beneficiária em relação ao instituidor, cabe esclarecer que, em razão da inexistência de exigência expressa de comprovação no art. 217, inciso II, alínea "a", da Lei 8.112/1990, tal dependência é considerada presumida para os beneficiários qualificados como filhos, incluindo os inválidos com mais de 21 anos de idade. 
No entanto, é pacífico neste Tribunal o entendimento de que tal presunção pode ser afastada, caso detectados indícios ou provas de outras fontes de renda para o beneficiário, conforme consignado no trecho do voto que fundamentou o Acórdão 5151/2015-TCU-Primeira Câmara, relatado pelo Ministro Benjamin Zymler, ao tratar da matéria:
14. No tocante à situação de dependência econômica à data do óbito da instituidora, a teor do art. 217, inciso II, alínea "a", da Lei nº 8112/1990, aos filhos e enteados somente é devida a pensão por morte de seus genitores, ex-servidores públicos federais, até o advento dos 21 (vinte e um) anos de idade, seja homem ou mulher, à exceção dos inválidos, em que a pensão deve ser paga enquanto perdurar o estado de invalidez. A lei, como se vê, não exigiu a demonstração da dependência econômica para a concessão de pensão por morte a filho inválido, fazendo-se necessária apenas, em princípio, a comprovação da invalidez preexistente ao óbito.
15. É que, nesses casos, a lei presumiu a dependência econômica, presunção esta, no entanto, relativa, admitindo prova em sentido contrário. Daí o entendimento desta Corte de Contas mencionado pela unidade técnica no sentido de não ser cabível a concessão de pensão por morte ao filho maior inválido quando houver prova da ausência de dependência econômica em relação ao servidor falecido que instituiu o benefício. Ou melhor, não será cabível a concessão de pensão por morte ao filho maior inválido quando este tiver renda própria suficiente para prover a sua subsistência.
16. Com efeito, o objetivo da pensão temporária prevista no art. 217, inciso II, alínea "a", da Lei nº 8112/1990 é o de prover o sustento daqueles filhos inválidos que não possuam nenhuma fonte de renda. Na hipótese sob apreciação, restou devidamente provado nos autos que a beneficiária, na data do óbito da servidora falecida, percebia duas pensões por morte em virtude do falecimento de seu pai, uma de natureza estatutária e outra oriunda do Regime Geral de Previdência Social, o que continuou a ocorrer mesmo após o falecimento de sua genitora, cujo ato instituidor de pensão encontra-se sob julgamento no presente momento. (destaques inseridos e no original) 
No caso em análise, a Sefip detectou que a beneficiária Maria Inês Campolina Barbosa percebe proventos de aposentadoria junto à Fundação Universidade de Brasília desde 25/11/1994, ou seja, data anterior ao óbito do ex-servidor, que veio a ocorrer somente em 15/7/2002, cujo valor atual é de mais de seis mil reais (peça 5) . 
No que se refere à percepção cumulativa das parcelas Quintos e Opção, por meio do Acórdão 2988/2018-TCU-Plenário, relatado pela Ministra Ana Arraes, que tratou de representação nos autos do TC-Processo 027.914/2013-5, este Tribunal deixou assente que ela é ilegal, conforme se verifica na emenda daquele decisum, transcrita a seguir: 
SUMÁRIO: REPRESENTAÇÃO. PROCESSO CONSTITUÍDO EM CUMPRIMENTO A DETERMINAÇÃO DESTA CORTE. PAGAMENTO DE FUNÇÃO COMISSIONADA A SERVIDOR APOSENTADO. POSSIBILIDADE DE OPÇÃO, DESDE QUE NÃO CUMULATIVA COM QUINTOS/DÉCIMOS/VPNI, PARA AQUELES QUE, ATÉ 18/01/1995, TENHAM SATISFEITO OS PRESSUPOSTOS TEMPORAIS. CONVERSÃO EM VANTAGEM PESSOAL PARA IMPEDIR DESCENSO REMUNERATÓRIO. ARQUIVAMENTO. (grifei) 
Nesse mesmo sentido foi o entendimento manifestado pelo Ministro Benjamin Zymler ao proferir seu voto naqueles autos e ao relatar o Acórdão 1599/2019-TCU-Plenário, nos autos do TC-Processo 034.201/2016-5, senão vejamos:
Do pagamento da "opção" cumulativamente com os "quintos"
17. No voto por mim apresentado, quando do julgamento que culminou com a prolação do Acórdão 2988/2018-TCU-Plenário, entendi indevido o pagamento cumulativo da "opção" (ainda que o servidor fizesse a ela jus, isoladamente) cumulativamente com os "quintos", por violar o § 2º do art. 193 da Lei 8.112/1990, a despeito de tal entendimento não ter constado da parte dispositiva:
"Art. 193. O servidor que tiver exercido função de direção, chefia, assessoramento, assistência ou cargo em comissão, por período de 5 (cinco) anos consecutivos, ou 10 (dez) anos interpolados, poderá aposentar-se com a gratificação da função ou remuneração do cargo em comissão, de maior valor, desde que exercido por um período mínimo de 2 (dois) anos.
................................................................................................................................................
§ 2° A aplicação do disposto neste artigo exclui as vantagens previstas no art. 192, bem como a incorporação de que trata o art. 62, ressalvado o direito de opção." (destaques inseridos) 
Dessa forma, o ato de pensão civil em análise também deve ser considerado ilegal em razão de que, nos termos do § 2º do art. 193 da Lei 8.112/1990 e da jurisprudência deste Tribunal, a percepção da parcela Opção exclui a vantagem do art. 62 daquela mesma Lei, que trata da incorporação de Quintos. 
Ademais, verifica-se, ainda, que a beneficiária Maria Inês Campolina Barbosa percebe cumulativamente mais de 2 (duas) pensões por morte: a pensão ora em análise e outras duas pensões instituídas pelo ex-servidor junto à Universidade Federal de Minas Gerais (peças 6 e 7) , o que afronta o disposto no art. 225 da Lei 8.112/1990.
Por fim, cabe mencionar que a beneficiária obteve decisão judicial favorável nos autos do Processo 1014303-89.2018.4.01.3400, que tramita na 9ª Vara Federal Cível da Seção Judiciária do Distrito Federal, em sede de tutela de urgência, determinando a implantação da pensão ora em análise e das pensões pagas pela Universidade Federal de Minas Gerais com a aplicação individual do abate teto (peça 8) .
No entanto, vale destacar que, nos autos do TC Processo 009.553/2020-7, já foi determinado à Sefip o encaminhamento das informações necessárias ao acompanhamento da referida ação judicial ao Departamento de Assuntos Extrajudiciais da Advocacia Geral da União (AGU) e à Consultoria Jurídica deste Tribunal.
Ante o exposto, este membro do Ministério Público de Contas, em consonância com a Unidade Técnica, entende que o ato de pensão civil em análise deve ser considerado ilegal e ter seu registro negado."
É o Relatório.

não há.

Procurador Sergio Ricardo Costa Caribé.

PESSOAL. PENSÃO CIVIL. Existência de prova contrária à presunção de dependência econômica da beneficiária em relação ao instituidor. Percepção concomitante das vantagens de quintos e "opção". percepção cumulativa de mais de 2 (duas) pensões por morte do servidor. Ilegalidade. negativa de registro. determinações.

PENSÃO CIVIL (PCIV)

Secretaria de Fiscalização de Pessoal (Sefip).

Cuidam os autos de ato inicial de concessão da pensão civil instituída por Mário Souza Couto Barbosa, ex-servidor do Conselho Nacional de Desenvolvimento Científico e Tecnológico, em favor de Maria Ines Campolina Barbosa, na condição de filha inválida, maior de 21 anos de idade, submetido eletronicamente, para fim de registro, à apreciação do Tribunal de Contas da União (TCU) , de acordo com o art. 71, inciso III, da Constituição Federal.
Em sua análise, a Sefip consignou, em suma (peça 11) :
"19.	Diante do acima apresentado, propõe-se considerar ilegal, para fim de registro, o ato de alteração de concessão de pensão civil constante deste processo, em razão das seguintes irregularidades: a)  existência de prova contrária à presunção de dependência econômica da beneficiária em relação ao instituidor; b) percepção concomitante das vantagens de quintos e "opção", cabendo determinação no sentido de fazer cessar o pagamento da vantagem ora impugnada; e c)  percepção cumulativa de mais de 2 (duas) pensões por morte do servidor. No que ser refere à percepção de mais de 2 (duas) pensões por morte do servidor, considerando que constou da proposta de encaminhamento do TC Processo 009.553/2020-7 determinação à Sefip para que encaminhe ao Departamento de Assuntos Extrajudiciais da Advocacia Geral da União (AGU) e à Conjur/TCU as informações necessárias ao acompanhamento do Processo 1014303-89.2018.4.01.3400, que tramita perante o Juízo da 9ª Vara Federal Cível da Seção Judiciária do Distrito Federal, entende-se despicienda a formulação de proposta no mesmo sentido no presente feito."
O Ministério Público junto ao TCU anuiu às conclusões da Sefip, conforme parecer à peça 12.
Por considerar suficientes as análises realizadas pela Sefip e pelo Parquet, acolho-as como minhas próprias razões de decidir.
De fato, a Sefip verificou que a interessada percebe proventos de aposentadoria desde 25/11/1994, ou seja, data anterior ao óbito do ex-servidor, razão pela qual entende afastada a presunção de dependência econômica, requisito necessário à habilitação na condição de filho inválido, maior de 21 anos, restando, por conseguinte, eivada de vício a concessão de pensão civil aqui examinada (Precedente: Acórdão 2352/2020-TCU-Primeira Câmara, de relatoria do Ministro Bruno Dantas) .
O recebimento da parcela "opção" de forma concomitante com quintos/décimos é outra ilegalidade que contraria a jurisprudência desta Corte de Contas, proferida nos Acórdão 2988/2018-TCU-Plenário, Ministra-Relatora Ana Arraes, e 1599/2019-TCU-Plenário, Ministro-Relator Benjamin Zymler. 
Ademais, constatou-se no presente feito que a beneficiária percebe cumulativamente 3 (três) pensões civis e 1 (uma) aposentadoria. Além da pensão civil instituída pelo ex-servidor junto ao Conselho Nacional de Desenvolvimento Científico e Tecnológico (CNPq) , objeto do presente feito, a interessada também percebe 2 (duas) pensões instituídas pelo ex-servidor junto à Universidade Federal de Minas Gerais. Adicionalmente, a beneficiária percebe ainda proventos de aposentadoria por invalidez com data de vigência de 25/11/1994 do cargo de Técnico de Assuntos Educacionais da Fundação Universidade de Brasília.  Essa situação afronta o disposto no art. 225 da Lei 8.112/1990.
Conforme lembra o Parquet, nos autos do TC Processo 009.553/2020-7, foi determinado à Sefip o encaminhamento das informações necessárias ao acompanhamento do Processo 1014303-89.2018.4.01.3400, que tramita na 9ª Vara Federal Cível da Seção Judiciária do Distrito Federal, ao Departamento de Assuntos Extrajudiciais da Advocacia Geral da União (AGU) e à Consultoria Jurídica deste Tribunal.
Por oportuno, destaque-se que o ato foi disponibilizado ao Tribunal há menos de 05 (cinco) anos. Assim, prescinde da oportunidade do contraditório e do franqueamento da ampla defesa ao interessado, nos termos do estabelecido no Acórdão 587/2011-TCU-Plenário.
Com relação às importâncias recebidas indevidamente, julgo que a reposição deve ser dispensada, nos termos do Enunciado nº 106 da Súmula de Jurisprudência do TCU.
	Em face do exposto, anuindo aos entendimentos da unidade técnica e do Ministério Público junto ao TCU, VOTO para que o Tribunal adote a minuta de Acórdão que ora submeto à apreciação deste Colegiado.
TCU, Sala das Sessões Ministro Luciano Brandão Alves de Souza, em 22 de setembro de 2020.
AROLDO CEDRAZ 
Relator